臺灣高等法院刑事判決　　　　　　　　　　　　　九十一年度交上易字第二三九號
　　上　訴　人
　　即　被　告　甲○○
　　選任辯護人　朱子慶
　　　　　　　　余欽博
右上訴人因過失傷害案件，不服臺灣板橋地方法院九十一年度交易字第一○三號，中
華民國九十一年五月二十九日第一審判決（起訴案號：臺灣板橋地方法院檢察署九十
一年度偵字第三二二號），提起上訴，本院判決如左：
    主  文
原判決撤銷。
甲○○因過失傷害人，處有期徒刑貳月，如易科罰金以參佰元折算壹日。
    事  實
一、甲○○於民國九十年九月十四日上午八時三十分許，駕駛車號ＣＶ－三八○三號
    自小客貨車，欲將原停放於臺北縣土城市○○路六十九號前，車頭朝臺北縣土城
    市之上開車輛，迴轉往三峽方向行駛，應注意依道路交通安全規則第一百零二條
    第一項第六款、第一百零六條第五款之規定，轉彎車應讓直行車先行，且汽車迴
    車前，應暫停並顯示左轉燈光或手勢，看清無往來車輛，並注意行人通過，始得
    迴轉；而當時天候為晴、日間自然光線，道路舖裝柏油、路面乾燥、無缺陷、無
    障礙物、視距良好，無不能注意之情事，而於迴轉之際，因路幅不寬，須二次前
    行倒後始得完成迴轉，且於迴轉過程中已見乙○○騎乘車牌ＷＫＣ－九八八號機
    車沿臺北縣土城市○○路，由土城往三峽方向之車道約一百公尺處直行而來，竟
    疏於注意，未讓乙○○所騎駛之機車先行，而將甫完成倒後並左斜位於土城往三
    峽車道之上開自小客貨車方向盤打左起動前進時，遭亦未注意車前狀況之乙○○
    所騎駛之上開機車車頭撞擊甲○○駕駛上揭車輛右前車門處，乙○○因此受有左
    側髖關節骨折脫臼合併坐骨神經損傷之普通傷害。而甲○○於到場處理警察知悉
    其為肇事人之前，停留現場處理，並告知警察為車輛駕駛人，自首上開犯行接受
    裁判。
二、案經乙○○訴由臺北縣政府警察局土城分局報告臺灣板橋地方法院檢察署檢察官
    偵查起訴。
    理  由
一、被告甲○○對右揭時地駕駛車號ＣＶ－三八○三號自小客貨車迴轉之際，與告訴
    人乙○○騎乘機車發生車禍，致告訴人受傷一情坦承不諱，惟矢口否認有何過失
    傷害之犯行，辯稱：伊開始起步迴轉時，無往來車輛，且有禮讓直行車，伊進行
    迴轉中有倒退，倒退後換檔前進時，見告訴人車輛大約在後方一百公尺，所以伊
    就前進，不料還是與告訴人的車輛相撞云云。並於上訴理由中主張：按被告對於
    無預見且無充足之時間可採取適當之措施以避免發生交通事故之結果，且他人之
    違規事實並不明顯，自得主張信賴原則阻卻違法，而難以過失傷害罪相繩（最高
    法院七十四年度台上字第四二一九號判例可資參照），本件被告甲○○在未禁止
    迴車之路段起步迴車時，並未看到告訴人乙○○所騎駛之機車，對於其疾速駛來
    之超速駕車行為並無預見之可能。又被告係於迴轉行為將完成之際，被動地遭告
    訴人騎駛機車撞擊右側車門，顯無充足之時間採取適當之措施以防免本件事故發
    生之可能，自有信賴原則之適用等語。經查：
  (一)告訴人於警訊時指訴：「當時我騎輕機車ＷＫＣ－九八八，走土城市○○路往三
    峽方向直行，於九十年九月十四日八時三十分行經土城市○○路六十九號前，突
    然ＣＶ－三八○三小貨車由對面車道迴轉過來，我來不及剎車便發生擦撞：：」
    、「當時車速約時速四十公里」等語（參見偵查卷第八頁）；又於原審調查時指
    稱：「當時是上班時間，交通流量很大，我的時速不是很快，我的時速大約四十
    公里，我沒有注意看到旁邊的車子在動，被告的車是突然衝出來」等語（參見原
    審卷第二四頁），而於本院審理中陳稱：「我騎的時候有看到被告在前面。被告
    當時不是直行車，我想說他會讓我。我看到他的時候，他倒車要再前進，我想我
    是直行車，他會讓我。他沒有注意到往來的直行車輛，所以才會撞到我。我當時
    時速四十公里。」等語（參見本院卷第三九頁），並提出其受有左側髖關節骨折
    脫臼合併坐骨神經損傷之普通傷害傷之亞東紀念醫院出具之診斷證明書一紙附卷
    （參見偵查卷第九頁），是告訴人迭次指訴被告於迴轉時，未讓直行之告訴人所
    騎駛之上開機車先行致告訴人受有上開傷害，且告訴人本身當時之時速為四十公
    里，並已注意前方被告所駕駛正迴轉之自小客貨車，應甚明確。
  (二)被告初於警訊中供稱：伊於九十年九月十四日上午八時三十分許，駕駛車號ＣＶ
    －三八○三號自小客貨車，欲將原停放於臺北縣土城市○○路六十九號前，車頭
    朝臺北縣土城市之上開車輛，迴轉往三峽方向行駛，伊將車發動準備要迴轉離開
    ，迴轉時伊看到後方沒有車子，伊就開始迴轉，迴轉到一半，伊看到前方很遠處
    有一部機車，伊想說可以過，伊便慢慢迴轉過去，迴轉到向前行就到砰的一聲，
    伊便馬上停車查看，才知道與機車發生車禍等語（參見偵查卷第三頁反面），又
    於偵查中供稱：伊當時是要迴轉往三峽方向，乙○○是直行過來也是要往三峽方
    向等語（參見偵查卷第二五頁反面）、復於原審調查中供稱：伊進行迴轉中有倒
    退，倒退後，換擋前進時，看到告訴人的車輛大約在後方一百公尺，所以伊就前
    進，不料還是和告訴人之車輛撞擊等語（參見原審卷第二四頁），再於本院調查
    及審理中供稱：「我車頭先打左，讓我同方向的車子先行，看沒有車以後，開始
    打左回，車頭大概在中心線的位置停住，車頭與中心虛線大致平行停住，停住以
    後我還要再倒車，再繼續左回，左回至對向車道的中間停住，再倒車，然後準備
    在對向車道直行，就在這時車禍發生。」、「我承認我的車尾還在另一條車道上
    。我已經回正完成了，我要向前的時候被撞到的。」、「我那時車子已經在中線
    了，我既然能夠看到他車子在一百公尺的地方，表示那時候沒有其他車子在後面
    ，我認為一百公尺的距離，我應該可以過去，我也有注意後面的來車。」等語（
    參見本院卷第十六頁、第三八頁、第四○頁），並提出其繪製之現場倒車時之路
    線圖一紙為據（參見本院卷第二○頁）及現場車禍當時車況照片七幀附卷（參見
    偵查卷第十七至二○頁）可憑，則被告對於其於九十年九月十四日上午八時三十
    分許，駕駛車號ＣＶ－三八○三號自小客貨車，欲將原停放於臺北縣土城市○○
    路六十九號前，車頭朝臺北縣土城市之上開車輛，迴轉往三峽方向行駛，因路幅
    不寬，須二次前行倒後始得完成迴轉，且於迴轉過程中已見告訴人乙○○騎乘車
    牌ＷＫＣ－九八八號機車沿臺北縣土城市○○路，由土城往三峽方向之車道約一
    百公尺處直行而來，認應可閃過告訴人之機車，而未讓告訴人乙○○所騎駛之機
    車先行，乃將甫完成倒後並左斜位於土城往三峽車道之上開自小客貨車方向盤打
    左起動前進時，詎遭告訴人所騎駛之上開機車車頭撞擊自小客貨車之右前車門處
    ，告訴人因而受有上開傷害等情，供述綦詳，核與告訴人上開指訴車禍當時之情
    形大致相同，應可採信。
  (三)按道路交通安全規則第一百零二條第一項第六款、第一百零六條第五款分別規定
    ：轉彎車應讓直行車先行，且汽車迴車前，應暫停並顯示左轉燈光或手勢，看清
    無往來車輛，並注意行人通過，始得迴轉。上開肇事現場單向道路寬約四．九公
    尺（四．一公尺＋○．八公尺），而被告駕駛之車牌ＣＶ－三八○三號自小客貨
    車為七人座自路邊駛出迴轉，必須二次前行倒後始得完成迴轉，此亦為被告所不
    否認，並有道路交通事故調查報告表及現場照片七幀在卷（參見偵查卷第十六至
    二○頁）可憑，則需要長時間迴轉之過程中，被告應有充分之時間注意來往之車
    輛，亦應讓來往之直行車先行，再行迴轉，且被告已供明：伊於換檔前進時，告
    訴人之機車尚在後方約一百公尺等語，顯見二車相距甚近，以告訴人所騎駛之四
    十九．四ＣＣ輕型機車，此有機器腳踏車新領牌照登記書影本一紙附卷（參見原
    審卷第五九頁）可稽，縱以告訴人時速四十公里計算，每秒行進約十一公尺，需
    歷時近九秒左右，即會與被告駕駛之車輛相撞，則被告既已發現有來往之直行車
    ，即應靜止讓該車先行，惟仍認可以先行閃過告訴人之機車而繼續迴轉前進之動
    作，詎遭告訴人所騎駛之機車撞擊，足見被告於換檔前進接續迴轉動作前，未確
    實注意往來車輛，及停讓直行之告訴人機車先行，為發生本件車禍原因，而雖無
    證據足證告訴人有超速之情事，惟其未注意車前狀況致生本件車禍結果，亦有過
    失，堪予認定。
  (四)再查，車禍當時天候為晴、日間自然光線，道路舖裝柏油、路面乾燥、無缺陷、
    無障礙物、視距良好，該肇事路段為時速四十公里之速限，此有道路交通事故調
    查報告表一件附卷（參見偵查卷第十四頁）可憑，被告於車禍當時，並無不能注
    意之情事，竟疏於注意上情，致發生車禍，使告訴人受有左側髖關節骨折脫臼合
    併坐骨神經損傷之普通傷害，顯見被告之過失行為，與告訴人受傷之間，有相當
    因果關係。被告所辯其無充足之時間採取適當之措施以防免本件事故發生之可能
    ，自有信賴原則之適用云云，應係諉卸之詞，無足可採。是本件事證明確，被告
    之過失傷害犯行洵堪認定。雖被告主張原審中華民國車輛交通事故鑑定技術研究
    學會之鑑定報告因該學會之公信力遭質疑，並非可採，本院固不採該學會之鑑定
    意見，惟本件事證明確，被告聲請至現場履勘及再送相關機關鑑定，本院認並無
    必要，自無庸履勘及再送鑑定，附此敘明。
二、按被告甲○○駕駛汽車迴轉時未切實注意往來車輛，且未禮讓直行車，而與告訴
    人乙○○騎乘機車發生碰撞，致告訴人受傷，核其所為，係犯刑法第二百八十四
    條第一項前段之過失傷害罪。又被告於到場處理警察知悉其為肇事人之前，停留
現場處理，並告知警察為車輛駕駛人，自首上開犯行，且接受調查，此為被告所
    不否認，並有臺北縣政府警察局偵辦交通事故案件「涉嫌人是否自首」調查表一
    紙附卷（參見偵查卷第十二頁）足參，爰依刑法第六十二條前段之規定，減輕其
    刑。
三、原審認被告罪證明確，而予以論罪科刑，固非無見。惟原審對於被告須二次前行
    倒後始得完成迴轉，且於迴轉過程中已見告訴人乙○○騎乘車牌ＷＫＣ－九八八
    號機車沿臺北縣土城市○○路，由土城往三峽方向之車道約一百公尺處直行而來
    之事實，未於事實欄具體認定，容有未合；又原審認定告訴人超速行駛，並無所
    據，亦有未合。被告雖執前詞提起上訴，並無理由，惟原審既有如上可議之處，
    自應由本院將原判決撤銷改判。爰審酌被告犯罪過失之情節、告訴人對本件傷害
    發生與有過失、告訴人受傷程度、及被告於犯罪後曾自白犯行等一切情狀，量處
    如主文第二項所示之刑，並諭知易科罰金之折算標準。
據上論斷，應依刑事訴訟法第三百六十九條第一項前段、第三百六十四條、第二百九
十九條第一項前段，刑法第二百八十四條第一項前段、第六十二條前段、第四十一條
第一項前段，罰金罰鍰提高標準條例第一條前段、第二條，判決如主文。
本案經檢察官賴俊雄到庭執行職務
中      華      民      國    九十一    年      八      月     三十     日
                              臺灣高等法院刑事第二十三庭
                                  審判長法  官  黃  瑞  華
                                        法  官  吳      燦
                                        法  官  雷  雯  華
右正本證明與原本無異。
不得上訴。
                                        書記官  陳  思  云
中      華      民      國    九十一    年      八      月     三十     日
附錄：本案論罪科刑法條全文
刑法第二百八十四條
因過失傷害人者，處六月以下有期徒刑、拘役或五百元以下罰金，致重傷者，處一年
以下有期徒刑、拘役或五百元以下罰金。
從事業務之人，因業務上之過失傷害人者，處一年以下有期徒刑、拘役或一千元以下
罰金，致重傷者，處三年以下有期徒刑、拘役或二千元以下罰金。
